臺灣臺北地方法院刑事判決
110年度易字第385號
公  訴  人  臺灣臺北地方檢察署檢察官
被      告  朱奕軒




上列被告因妨害名譽案件，經檢察官提起公訴（110年度偵字第9
343號），本院判決如下：
    主  文
甲○○犯誹謗罪，處拘役參拾日，如易科罰金，以新臺幣壹仟元折
算壹日。又犯加重誹謗罪，處拘役伍拾日，如易科罰金，以新臺
幣壹仟元折算壹日。應執行拘役陸拾日，如易科罰金，以新臺幣
壹仟元折算壹日。
    事  實
甲○○自民國109年4月29日起擔任格尚國際物業股份有限公司（下
稱格尚公司）日班機動安管人員，乙○○為格尚公司副理，甲○○於
109年5月12日經格尚公司指派擔任址設臺北市○○區○○○路000號之
ＯＯＯ社區安管人員，乙○○於當日18時許前往ＯＯＯ社區交予甲○○記小
過1次之懲處公文，甲○○心生不滿，當場撕毀該公文並另填寫離
職申請單後，而為下列行為：
一、基於誹謗之犯意，在ＯＯＯ社區大廳，以「他叫我簽自願性離
    職，我說不要，他把我摔下來，好難過」、「公司要開除人
    ，還要去押人家，好可怕」等不實內容，污指乙○○有逼迫甲
    ○○離職之情，足以貶損乙○○之名譽。
二、意圖散布於眾，基於公然侮辱及誹謗之概括犯意，於109年5
    月24日某時許，在臺北市萬華區某網咖，以行動電話連結網
    際網路登入Facebook（即臉書），並以「王陳」為暱稱之臉
    書帳號，在臉書社團「爆料公社」內發表「不要用格尚物業
    」之貼文，復在該貼文下留言「陶漏稅王」、「老婆被人上
    通姦」、「就要開除別人」、「姓陶的污多了要去看醫生順
    便把老婆問問看跟誰通姦」等文字，供該臉書社團之社員均
    得瀏覽，足以毁損乙○○之個人名譽、貶損其社會評價及人格
    尊嚴。
    理  由
壹、程序方面：
一、按刑法第309條第1項之公然侮辱罪及同法第310條第2項之為
    文字誹謗罪，依同法第314條規定，須告訴乃論。又告訴乃
    論之罪，其告訴應自得為告訴之人知悉犯人之時起，於6個
    月內為之，刑事訴訟法第237條第1項亦有明文規定。查本案
    犯罪事實一之發生時間為109年5月12日，犯罪事實二之發生
    時間則為同年月24日，而告訴人乙○○係於同年10月13日具狀
    向臺灣臺北地方檢察署檢察官對被告甲○○上開犯行提出妨害
    名譽告訴，有卷附刑事告訴狀上臺灣臺北地方檢察署收文章
    可按【見臺灣臺北地方檢察署110年度他字第286號卷（下稱
    他字卷）第3頁】，並未逾告訴期間，是告訴人所提告訴為
    合法，被告辯稱本案已逾告訴期間云云，顯非可採。
二、本案所引用之供述及非供述證據，檢察官及被告均不爭執各
    該證據之證據能力【見本院110年度易字第385號卷（下稱本
    院卷）第132頁】，且亦查無依法應排除其證據能力之情形
    ，是後述所引用證據之證據能力均無疑義，先予敘明。
貳、實體方面：
一、訊據被告矢口否認有何妨害名譽犯行，辯稱：其並非自願性
    離職，但告訴人乙○○要其簽署自願離職書，其才會與告訴人
    發生爭執，且其係出於善意所發表之言論云云。
二、經查：
　㈠被告自109年4月29日起在格尚公司任職，擔任日班機動安管
    人員，於同年5月12日18時許在ＯＯＯ社區大廳值勤時，因不滿
    告訴人交予其記小過1次之懲處函，被告即當場撕毀該函文
    ，另在告訴人提出之員工離職申請單上簽名，並稱「他叫我
    簽自願性離職，我說不要，他把我摔下來，好難過」、「公
    司要開除人，還要去押人家，好可怕」等情，業據告訴代理
    人張嘉勳律師於警詢中指訴、告訴人於本院審理中證述在卷
    （見他字卷第75頁至第77頁，本院卷第161頁至第165頁），
    並有被告之應徵人員調查暨甄選呈報表、被告之勞保投保紀
    錄、ＯＯＯ社區大廳監視器錄影畫面翻拍照片、員工離職申請
    單等件在卷可佐（見他字卷第17頁至第19頁、第23頁至第25
    頁、第29頁至第31頁），是此部分事實，首堪認定。
　㈡被告在臉書之暱稱為「王陳」，「王陳」於109年5月24日在
    臉書社團「爆料公社」發表「不要用格尚物業」之貼文（下
    稱本案貼文），並在該貼文下留言「陶漏稅王」、「老婆被
    人上通姦」、「就要開除別人」、「姓陶的污多了要看醫生
    順便把老婆問看看跟誰通姦」（下合稱本案留言）等節，有
    本案貼文及本案留言之列印資料附卷可憑（見他字卷第43頁
    、第45頁，本院卷第73頁），且為被告所不爭執，是此部分
    事實，同堪認定。
　㈢被告於偵訊中供稱：其於109年5月24日在臺北市萬華區某間
    網咖以手機登入臉書，並以「王陳」之暱稱在臉書社團「爆
    料公社」內張貼本案貼文及本案留言等語（見他字卷第124
    頁），於本院準備程序中亦陳稱：其確實有寫這些內容等語
    （見本院110年度審易字第581號卷第42頁），是本案貼文及
    本案留言確係被告所為之事實甚明。被告嗣後雖辯稱：其臉
    書帳號被盜，本案貼文及本案留言均非其所為云云，然查：
    被告並未提出其帳號遭盜用之相關證據以實其說，是被告此
    部分所辯，已值存疑：另，被告以「王陳」為暱稱之臉書帳
    號雖有出現「帳號警告」、「如果您再度違規，您的帳號可
    能會受到限制」、「我們瞭解人難免會犯錯，因此並未限制
    您的帳號」等文字（見本院卷第153頁至第155頁），惟上開
    資料僅能說明被告之臉書帳號可能有違反使用規定之情，仍
    無從證明其臉書帳號有遭盜用之實。
　㈣告訴人於本院審理中具結證稱：其係格尚公司之副理，負責
    新進人員之教育訓練、與社區管委會開會協調及處理公司內
    部行政作業等，被告之前因未經允許即自行拿取某社區內之
    飲料，該社區人員向格尚公司反應後，格尚公司即對被告之
    行為記1次小過，當天其大概18時許到ＯＯＯ社區，要將格尚公
    司對被告之小過懲處公文交給被告，被告拿到後就將該公文
    撕毀，並表示要離職，其就將員工離職申請單交給被告填寫
    ，被告當場親自填寫並簽名後就離開社區等語（見本院卷第
    161頁至第165頁）；復依ＯＯＯ社區之大廳監視器錄影畫面翻
    拍照片所示，被告確有先將告訴人交付之書面資料撕毀並丟
    入旁邊垃圾桶，再填寫告訴人另行交付之文件後，將之交還
    告訴人等動作，過程中亦有其他社區人員經過（見他字卷第
    25頁、第29頁），酌以被告亦坦認離職申請單係其親自簽名
    之情（見本院卷第167頁），又該離職申請單上之離職種類
    係勾選「自請離職」等節（見他字卷第31頁），依此而觀，
    被告確係自願離職之事實，足堪認定。被告雖稱其係非自願
    離職云云，然被告在案發前已先於109年5月8日傳送LINE訊
    息「有點倦了，開除我，我去領失業補助金」予告訴人（見
    他字卷第27頁），可認被告早有自格尚公司離職之意，是被
    告上開所辯，難認可採。
　㈤按刑法誹謗罪係以意圖散布於眾，而指摘或傳述足以毀損他
    人名譽之事，為其成立要件，行為人所指摘或傳述之事是否
    「足以毀損他人名譽」，應就被指述人之個人條件以及指摘
    或傳述之內容，以一般人之社會通念為客觀之判斷，如行為
    人所指摘或傳述之具體事實，足以使被指述人受到社會一般
    人負面評價判斷，則可認為足以損害被指述人之名譽；再散
    布之文字倘依遣詞用字、運句語法整體以觀，或依其文詞內
    容所引發之適度聯想，以客觀社會通念價值判斷，如足以使
    人產生懷疑或足以毀損或貶抑被害人之人格聲譽，或造成毀
    損之可能或危險者，即屬刑法第310條第2項所處罰之誹謗行
    為。
　㈥另刑法第27章之「妨害名譽」罪章，依其保護人格法益之層
    次與內容上之不同，本即訂有不同之行為規範，此參酌同法
    第309條之「公然侮辱罪」，一旦有公然侮辱他人之行為，
    即應負有刑事責任，而未若同法第310條、第311條有關誹謗
    罪之成立，尚有不罰規定或免責要件自明。又公然侮辱罪係
    指對人詈罵、嘲笑、侮蔑，其方法並無限制，不問以文字、
    言詞、態度、舉動，只須以公然方式為之，而足使他人在精
    神上、心理上有感受難堪或不快之虞，足以減損特定人之聲
    譽、人格及社會評價，即足當之，且不以侮辱時被害人在場
    聞見為要件。而此「侮辱」，係指以粗鄙之言語、舉動、文
    字、圖畫等，對他人予以侮謾、辱罵，足以減損或貶抑他人
    在社會上客觀存在之人格地位而言，且衹須有減損或貶抑被
    害人之聲譽、人格及社會評價之虞為已足，不以實已發生損
    害為必要。本罪之規範作用，係在保護個人經營社會群體生
    活之人格法益，從而是否構成「侮辱」之判斷，除應注意行
    為人與被害人之性別、年齡、職業等個人條件外，並應著重
    行為人與被害人間之關係、行為時之客觀情狀、行為地之方
    言或語言使用習慣等事項，依社會一般人對於語言使用之認
    知，進行客觀之綜合評價。
　㈦被告既係自願離職，已如前述，則其於109年5月12日18時許
    在ＯＯＯ社區大廳中所稱之「他叫我簽自願性離職，我說不要
    ，他把我摔下來，好難過」、「公司要開除人，還要去押人
    家，好可怕」等語，顯與客觀事實不符，被告卻以上開言語
    指摘告訴人，客觀上足使他人形成「告訴人逼迫被告離職」
    之負面印象，是被告上開言論之內容顯足以毀損告訴人之名
    譽無疑。
　㈧被告於本案貼文及本案留言中以「陶漏稅王」、「老婆被人
    上通姦」、「姓陶的污多了要看醫生順便把老婆問看看跟誰
    通姦」等詞影射告訴人，明顯均係批評他人之語詞，亦帶有
    人身攻擊之意味，均足使人在精神上、心理上感覺難堪，而
    被告為年逾35歲之成年人，顯有相當之生活經驗可知上開言
    詞均屬不實之誹謗及侮辱人之用語，卻猶在本案貼文及本案
    留言中以上開字詞攻訐告訴人，是被告主觀上顯有誹謗及侮
    辱告訴人之意，甚為灼然。
　㈨被告雖辯稱臉書社團「爆料公社」並非公開社團，在該社團
    內之發言並無散布於眾之問題云云。惟：「爆料公社」雖係
    不公開之臉書社團，但該社團之社員多達數百萬名（見本院
    卷第75頁），故於該社團發表之貼文或留言，已處於該特定
    多數人可知悉之狀態，核與刑法第309條第1項規定之「公然
    」要件相符，被告上開所辯，洵屬臨訟卸責之詞，本院當難
    憑採。
　㈩被告另辯稱其本案所為係善意發表言論云云，惟：
　　⒈以善意發表言論，而因自衛、自辯或保護合法之利益，或
      對於可受公評之事，而為適當之評論者，不罰，刑法第31
      1條第1款、第3款固分別定有明文，然刑法第311條之免責
      事由，須行為人以善意發表言論，且其所為言論適當合理
      ，始得據之以為免責。又刑法第310條第3項前段以對誹謗
      之事，能證明其為真實者不罰，係針對言論內容與事實相
      符者之保障，並藉以限定刑罰權範圍，非謂指摘或傳述誹
      謗事項之行為人，必須自行證明其言論內容確屬真實，始
      能免於刑責。行為人雖不能證明言論內容為真實，但依其
      所提證據資料，認為行為人有相當理由確信其為真實者，
      即不能以誹謗刑責相繩，亦不得以此項規定而免除檢察官
      於刑事訴訟程序中，依法應負行為人毀損他人名譽之舉證
      責任，或法院發現其為真實之義務（司法院大法官釋字第
      509號解釋文參照）。是刑法第310條第3項前段僅在減輕
      被告證明其言論即指摘或傳述之事項為真實之舉證責任，
      惟行為人仍須提出證據資料，證明有相當理由確信其所為
      言論即指摘或傳述之事項為真實，否則仍非不能構成誹謗
      罪責。而證據資料係行為人所指摘或傳述事項之依據，此
      所指證據資料係真正，或雖非真正，但其提出並非因惡意
      前提下，有相當理由確信其為真正者而言；行為人若明知
      其所指摘或陳述之事顯與事實不符者，或對於所指摘或陳
      述之事，是否與事實相符，仍有所質疑，而有可供查證之
      管道，竟因重大輕率而未加查證，或持即使誹謗他人亦在
      所不惜之態度，而仍任意指摘或傳述，自應構成誹謗罪（
      最高法院101年度台上字第3464號判決意旨參照）再，所
      謂「適當之評論」，指個人基於其主觀價值判斷，提出其
      主觀之評論意見而無情緒性或人身攻擊性之言論而言，如
      係出於情緒性謾罵，作人身攻擊，即難認係適當之評論。
      在言論自由與個人名譽保障之權衡取捨間，現今社會日常
      生活中，固應對於他人不友善之作為或言論存有一定程度
      之容忍，惟仍不能強令他人忍受逾越合理範圍之言詞。
　　⒉被告空言指摘告訴人有「逼迫被告辭職」、「逃漏稅」及
      「配偶與人通姦」等情事，卻未提出相關之事證以實其說
      ，顯係未進行查證即率爾以本案貼文及本案留言散布不實
      內容，顯已逾越言論自由之範圍，自難認係善意之發表言
      論，當無刑法第310條第3項前段之適用，亦不符刑法第31
      1條所定各款免責事由，是被告此部分所辯，洵屬無稽。
三、綜上所述，被告上開犯行均堪認定，本案事證明確，應予依
    法論科。
四、論罪科刑：
　㈠核被告就犯罪事實一所為，係犯刑法第310條第1項之誹謗罪
    。公訴意旨僅泛稱被告所為涉犯刑法309條第1項之公然侮辱
    罪及第310條第2項之加重誹謗罪（見本院卷第9頁，即起訴
    書第3頁），容有未洽。又刑法第310條第2項之誹謗罪須行
    為人將足以毀損他人名譽之事，著為文字或繪成圖畫，散發
    或傳布於大眾始足當之，如僅告知特定人或向特定機關陳述
    ，即與犯罪構成要件不符（最高法院75年度台非第175號判
    決要旨參照）。查被告在ＯＯＯ社區大廳係以「言語」發表言
    論，而非以文字、圖畫方式為之，自難認係屬加重誹謗之行
    為，惟公訴意旨主張之犯罪事實，與本院認定之上開事實，
    基本社會事實同一，且本院已於審理中告知被告刑法第310
    條第1項罪名之規定（見本院卷第159頁），俾利被告訴訟上
    之攻擊防禦，爰依刑事訴訟法第300條規定變更起訴法條，
    逕予審理。
　㈡核被告就犯罪事實二所為，係犯刑法第309條第1項之公然侮
    辱罪、第310條第2項之加重誹謗罪。被告於臉書社團「爆料
    公社」發表本案貼文及本案留言而公然侮辱及誹謗告訴人，
    其時間相近，各行為之獨立性極為薄弱，主觀上亦各係出於
    單一之犯意，依一般社會健全觀念，應視為數個舉動之接續
    施行，合為包括之一行為予以評價為當，應分別論以接續犯
    之一罪。又，被告以本案貼文及本案留言方式加重誹謗及公
    然侮辱告訴人，係以一行為同時觸犯上開罪名，侵害同一之
    法益，為想像競合犯，應依刑法第55條規定，以刑法第310
    條第2項之加重誹謗罪處斷。
　㈢被告就犯罪事實一、二犯行，其犯意各別，行為互殊，應予
    分論併罰。
　㈣爰以行為人之責任為基礎，審酌被告僅因遭格尚公司記過而
    對告訴人心生不滿，竟在ＯＯＯ社區大廳以不實之言論攀污告
    訴人，再以本案貼文及本案留言侮辱、詆毀告訴人，顯欠缺
    尊重他人之觀念，被告犯後猶空言否認犯行，飾詞狡辯，難
    認其有悔悟之意，且被告迄今未與告訴人達成和解或賠償告
    訴人所受損害，兼衡被告自陳大學畢業之智識程度、現仍從
    事保全工作、每月收入約新臺幣3萬元、無須扶養家人之家
    庭經濟狀況（見本院卷第169頁）暨其犯罪動機、目的、手
    段等一切情狀，分別量處如主文所示之刑，並定其應執行之
    刑暨均諭知易科罰金之折算標準，以示懲儆。
五、據上論斷，應依刑事訴訟法第299條第1項前段、第300條，
    判決如主文。
本案經檢察官李巧菱提起公訴，檢察官李山明到庭執行職務。
中　　華　　民　　國　　111 　年　　3 　　月　　29　　日
　　　　　　　　　刑事第六庭    法　官  劉俊源
上正本證明與原本無異。
如不服本判決，應於收受送達後20日內向本院提出上訴書狀，並
應敘述具體理由；其未敘述上訴理由者，應於上訴期間屆滿後20
日內向本院補提理由書狀（附繕本），「切勿逕送上級法院」。
                                書記官　洪紹甄
中　　華　　民　　國　　111 　年　　3 　　月　　29　　日
附錄本案論罪科刑法條全文如下：
中華民國刑法第309條：
公然侮辱人者，處拘役或9千元以下罰金。
以強暴犯前項之罪者，處1年以下有期徒刑、拘役或1萬5千元以
下罰金。

中華民國刑法第310條：
意圖散布於眾，而指摘或傳述足以毀損他人名譽之事者，為誹謗
罪，處1年以下有期徒刑、拘役或1萬5千元以下罰金。
散布文字、圖畫犯前項之罪者，處2年以下有期徒刑、拘役或3萬
元以下罰金。
對於所誹謗之事，能證明其為真實者，不罰。但涉於私德而與公
共利益無關者，不在此限。